【裁判字號】    90,訴,519
【裁判日期】    901224
【裁判案由】    第三人異議之訴
【裁判全文】
臺灣桃園地方法院民事判決  九十年度訴字第五一九號
    原      告    庚○○
    原      告    己○○
    訴訟代理人    戊○○
    被      告    乙○○○
    訴訟代理人    甲○○
    被      告    丙○○
    訴訟代理人    丁○○
右當事人間第三人異議之訴事件，本院判決如左：
    主    文
原告之訴駁回。
訴訟費用由原告負擔。
    事    實
甲、原告方面：
一、聲明：本院八十九年度執字第一一三九五號返還代繳稅款強制執行事件，就原告
    所有坐落於桃園縣龜山鄉○○段第四四四號土地上建號第一六九二號建築改良物
    全部（以下簡稱系爭建物）所為強制執行程序應予撤銷。
二、陳述：
（一）、坐落於桃園縣龜山鄉○○段第四四四號土地固為廖何城（業已死亡）所有，
        但系爭建物起造人卻是原告三人共同委由寶皇建設公司洪正尚及陳永振建築
        師事務所設計興建，查系爭建物於八十七年間被告即曾聲請強制執行，原告
        即向本院提出第三人異議之訴，於訴訟中被告當庭表示業將系爭建物撤回強
        制執行，致原告末予注意是否為真，詎被告又重新對原告所有系爭建物聲請
        查封進行拍賣。
（二）、系爭建物之工程係由原告委請洪正尚代為興建（亦即包工），並言明所有工
        程款項於完工後一次給付，而當初洪正尚會以如此優惠原告之方式承攬本件
        工程，乃基於要展示其財力雄厚，無奈系爭建物工程進行一半即因洪正尚財
        務出現問題而造成工程停頓多時，嗣原告為使工程繼續進行，便自行找來實
        際承作工程之工頭徐金華，改由原告以直接付款予徐金華之方式繼續施作系
        爭建物工程，當時採物料到達工地就直接給付現金之方式付款，而徐金華及
        其工人之報酬則另外給付給徐金華，由其發給工人。
（三）、又本院八十九年度執字第一一三九五號返還代繳稅款強制執行事件，係被告
        與廖何城間有關稅款繳納之問題，與原告毫不相干，迺被告竟對原告所有系
        爭建物聲請查封拍賣，顯已損及原告權益，爰依強制執行法第十五條規定提
        起本件訴訟。
三、對被告抗辯所為之陳述：
（一）、被告所謂其查封之債務人廖何城業於民國九十年二月一日死亡，而原告為廖
        何城之法定繼承人，自應繼承廖何城之債務云云，查原告固為廖何城之法定
        繼承人，但原告戊○○及己○○業依民法第一千一百五十四條規定向臺灣士
        林地方法院聲請限定繼承，且系爭建物本非廖何城所有，更非廖何城應被繼
        承之財產，被告所辯應無足採，再原告庚○○亦已向臺灣士林地方法院聲明
        拋棄繼承，是廖何城之債務更不及於原告庚○○。
（二）、工程承包合約書（以下簡稱工程合約書）乃原告己○○、戊○○授權庚○○
        與洪正尚簽訂，且系爭建物工程乃經國家發照之工程，核與建造執照合併即
        明，不因僅一人簽名即不成立，而被告辯稱系爭建物工程是洪正尚為抵償廖
        何城之債務所簽訂，更屬空言，蓋廖何城與洪正尚間之買賣與本件無關，而
        廖何城與洪正尚間之契約書亦明確記載付款方式並無以系爭建物工程抵債之
        情，且訂立該二件合約（土地買賣及工程承包）時，洪正尚表面上仍是風光
        之董事長，豈會以工程款抵債，故被告所辯，應提出具體事證，以實其說．
（三）、況工程合約書既已庭呈為證即負偽造刑責，而建造執照竟遭被告形容成無用
        之文書，此若為真，則要國家機制何用。
四、證據：提出臺灣省政府住宅及都市發展局建造執照、被告另案所提之答辯狀、撤
    銷部分強制執行聲請狀、不動產鑑定價格書、臺灣士林地方法院九十年度繼字第
    二○二號裁定、確定證明書、臺灣士林地方法院九十年五月九日民事庭函、工程
    合約書等為證，並聲請訊問證人洪正尚及徐金華。
乙、被告方面：
一、聲明：如主文所示。
二、陳述：
（一）、原告主張系爭建物為伊所有，固提出工程合約書乙紙為憑，惟徵諸該紙工程
        合約書其立契約書人首段雖載明為原告庚○○等三人，然未段竟僅載原告庚○○一人，前後矛盾，足見該紙工程合約書應屬臨訟偽造，且工程款依經驗
        法則，應是分期依工程進度給付，豈有於工程全部完工取得使用執照後始結
        帳付款之理，益見該紙工程合約書並非真實。
（二）、又事實上系爭建物係廖何城與洪正尚間另有購地債務關係存在，故由洪正尚
        於系爭建物土地上興建系爭建物，藉以抵償部分債務，揆諸原告所提該紙工
        程合約書其工程款給付之違背常情，立約人前後不一，以及土地與建物非屬
        同一人等諸多違背經驗法則情事，且原告復未能提出伊給付工程款之憑證，
        單憑該紙工程合約書自不足以證明系爭建物為原告所有。
（三）、至於建造執照為何人名義，係行政機關為監督之用，發照機關並不負責查核
        究由何人出資，故本件所應審究者為系爭建物是否確由原告出資，苟非原告
        出資興建，自不能以建造執照上所載起造名義人為何人，及真假難分可隨時
        制作之工程合約書，即遽認系爭建物為原告所有。
（四）、被告於八十六年間查封系爭建物時，原告並未提出抗告，詎被告聲請拍賣，
        且已進入拍賣程序時，原告即開始異議，其間歷經本院及臺灣高等法院多次
        駁回在案，且被告是經法院執行處多次查證後，以法定程序拍賣，並已繳納
        多次鑑價費，實不堪原告以同一理由，一再異議。
三、證據：提出本院八十八年度訴字第一一一五號民事判決、臺灣高等法院八十七年
    度抗字第一六二六號民事裁定、系爭建物登記簿、本院八十六年八月二日囑託查
    封登記函、本院民事執行處八十六年八月五日函、八十七年二月二十四日函、八
    十八年七月七日通知、八十九年十一月八日通知、九十年二月二十六日通知等為
    證。
丙、本院依職權調閱本院八十九年度執字第一一三九五號執行卷證。
    理    由
一、原告主張系爭建物為伊三人共同委由洪正尚興建，嗣工程進行期間洪正尚因故停
    頓工程多時，伊為使工程繼續進行，便找實際承作工程之徐金華繼續施作，且本
    院八十九年度執字第一一三九五號強制執行事件，係被告與廖何城間之債務問題
    ，與伊毫不相干，故被告對系爭建物聲請查封拍賣，顯損及伊之權益，爰依強制
    執行法第十五條規定提起本件訴訟。
二、被告則以原告所提該紙工程合約書，係臨訟偽造，且工程款依經驗法則，豈有於
    工程全部完工取得使用執照後始結帳付款之理，又原告既未能提出給付工程款之
    憑證，則伊是否為系爭建物之所有權人即非不能無疑，況不能以建造執照之起造
    名義人為何人，即遽認系爭建物為原告所有等情詞資為辯解。
三、原告主張伊三人為廖何城之法定繼承人，廖何城於九十年二月一日死亡後，原告
    戊○○及己○○業依民法第一千一百五十四條規定向臺灣士林地方法院聲請限定
    繼承，嗣原告庚○○亦已向臺灣士林地方法院聲明拋棄繼承，及系爭建物迄未辦
    理保存登記等事實，業據其提出與所述相符之臺灣士林地方法院九十年度繼字第
    二○二號裁定、確定證明書、臺灣士林地方法院九十年五月九日民事庭函各乙紙
    為證，並有被告所提系爭建物登記簿乙紙在卷可稽，復為被告所不爭，應堪信為
    真實，是原告三人既依法為限定繼承及拋棄繼承，故繼承債權人（即廖何城之債
    權人）自不得對繼承人（即原告三人）之固有財產為強制執行，如繼承債權人竟
    聲請法院對限定繼承人或拋棄繼承人之固有財產為強制執行時，該繼承人即非不
    得援依強制執行法第十五條之規定，提起第三人異議之訴，以資救濟，最高法院
    七十五年度第四次民事庭會議可資參照，又被告乙○○○係本於臺灣臺北地方法
    院八十六度訴字第三四九○號和解筆錄，被告丁○○、丙○○係本於本院八十七
    年度全一字第九二號假扣押裁定聲請強制執行，且系爭建物業於八十六年八月二
    日上午十時，經本院查封在案，然尚未經拍賣終結等事實，有臺灣臺北地方法院
    八十六度訴字第三四九○號和解筆錄、本院八十七年度全一字第九二號假扣押裁
    定、本院查封筆錄及系爭建物登記簿各乙紙在卷可稽，並有本院八十九年度執字
    第一一三九五號卷證足憑，復為二造所不爭，自堪信為真實，是本件所應審究者
    厥為原告就系爭建物究有無足以排除強制執行之權利，亦即原告就系爭建物是否
    具有一定之權利，因強制執行而受侵害，且原告在法律上並無忍受侵害之理由？
    又因原告主張系爭建物係伊三人出資興建，是本件首應審究者厥為系爭建物是否
    為原告出資興建？系爭建物是否為原告所有？
四、經查：
（一）、自己出資建築之建築物，於建築完成時，取得建築物之所有權，因其取得所
        有權，係屬原始取得性質，故不適用民法第七百五十八條所定非經登記不生
        效力之規定，惟如非自己出資建築，縱係建築執照之起造人，亦非建築物之
        原始建築人，蓋建築執照係建築主管機關為管理建築物所為之行政措施，不
        得據為認定建築物所有權之依據，故原告所提該紙臺灣省政府住宅及都市發
        展局建造執照，固載原告三人為起造人，惟揆諸前開說明，尚難據此即率認
        系爭建物為原告所出資興建，更不得援此即遽認系爭建物為原告所有。
（二）、又原告固另提出該紙工程合約書及聲請訊問證人洪正尚、徐金華以證明系爭
        建物為原告所出資興建，為原告所有，惟查：
(1)、原告於本院九十年十二月六日審理時陳稱，伊是委託事務所前去辦理建造執照，
    且依常理，應係簽訂合約後，才會前去申請建造執照等語，查原告所提該紙工程
    合約書所載簽約日期為八十五年四月七日（查該紙合約之簽約日期於表面上觀之
    ，似不免有八十三年四月七日之疑，惟據證人洪正尚於本院九十年十二月六日審
    理中所證，約於三或四年前，由原告三人委由其興建系爭建物，堪信原告與證人
    洪正尚果確有簽訂該紙工程合約書，簽約日期應為八十五年四月七日無疑），然
    原告所提該紙臺灣省政府住宅及都市發展局建造執照核發日期竟為八十五年一月
    十三日，足見原告所陳，顯違常理，且證人洪正尚於本院九十年十二月六日審理
    中亦結稱，本件係先簽訂工程合約書後，再去申請建造執照，益見原告與證人洪
    正尚間是否確有簽訂該紙工程合約書，實非無疑。
(2)、又證人洪正尚於同日審理中另結稱，付款方式當時在契約書上有約定，是約定分
    期付款，依據工程進度付款，亦即依據工程進度每一樓層施工完畢後，就向原告
    請求給付該樓層報酬，合計含工資及材料原告已給付新台幣（下同）二百萬元等
    語，然查徵諸原告所提該紙工程合約書第四點載明，「付款方式：工程全部完成
    取得使用執照即結帳付款，工程進行途中乙方（按即指證人洪正尚）不得請款‧
    ‧‧」，且原告於九十年十二月六日所提民事準備理由狀（二）中亦敘稱，系爭
    建物工程係由原告委請證人洪正尚代為興建（亦即包工），並言明所有工程款項
    於完工後一次給付，而當初證人洪正尚會以如此優惠原告之方式承攬本件工程，
    乃基於要展示其財力雄厚等語，益徵，原告果有委請證人洪正尚承攬興建系爭建
    物，為何其二人所陳敘之付款方式，竟有如何鉅大之差異？況依上開該紙工程合
    約書第四點，須工程全部完成取得使用執照始結帳付款，且依證人洪正尚於同日
    審理中所證，其在八十四年或八十五年間因經濟發生困難，故僅完成結構體，並
    未全部完工等語，益見原告與證人洪正尚間果有約定須待工程全部完成取得使用
    執照始結帳付款，且證人洪正尚確未完成全部工程，則原告為何願給付證人洪正
    尚二百萬元報酬？為何原告願無視所謂工程合約之存在，而如此「優惠」證人洪
    正尚？
(3)、再依原告所呈該紙工程合約書第三點，「承包單價每坪新台幣伍萬貳仟元整」，
    迺證人洪正尚於同日審理中結稱，當初預定承包價每坪四萬五千元，益證原告與
    證人洪正尚間果有簽訂該紙工程合約書，為何其二人所陳之每坪承包單價竟亦有
    所不同？
(4)、承前第(3)點所述，綜觀原告所提該紙工程合約書第三點及第四點，原告委由證人
    洪正尚承作之坪數應為一百二十二點八五坪（承包單價每坪五萬二千元，總承包
    價為六百三十八萬八千二百元），是如依證人洪正尚於本院審理中所證，承包價
    每坪為四萬五千元，則原告與證人洪正尚約定之總承包價應僅有五百五十二萬八
    千二百五十元，然原告所呈該紙工程合約書竟載總承包價為六百三十八萬八千二
    百元，相差有八十五萬九千九百五十元之鉅，查該筆數額並非微末，則原告為何
    要於工程合約書上多載八十五萬九千九百五十元？為何要於工程合約書上記載不
    實總承包價？
(5)、不寧惟是，證人洪正尚於同日審理中結稱，系爭建物施工當時大部分時間其都在
    工地，因系爭建物附近另有一個工程，且由其本身在現場當工頭，並未再雇請其
    他工頭等語，詎原告於九十年十二月六日所提民事準備理由狀（二）竟載，「無
    奈工程進行到一半就因洪之財務出現問題而造成工程停頓多時，後來基於要使工
    程繼續進行，原告便自行找來實際承作工程之『工頭』徐金華先生，改由原告以
    直接付款予徐金華的方式繼續工程進度‧‧‧」，足見，依證人洪正尚所證，系
    爭建物既係由其本身在現場當工頭，並未再雇請其他工頭，則原告為何得自行找
    來實際承作工程之『工頭』徐金華？
(6)、再者，原告於九十年十二月十六日審理中陳稱，於八十五（六）年間請證人徐金
    華繼續施作系爭建物後，有一部分材料是伊叫的，有一部分是證人徐金華或洪正
    尚叫的，渠料證人徐金華於同日審理中結稱，付款方式是依據工程進度付款，工
    程材料是其自己叫的，因是原告委其承包，故材料都由其自己叫，準此以觀，原
    告果有委請證人徐金華繼續承作系爭建物，則為何關於叫料方式，亦有如此之差
    異？
(7)、復且，證人徐金華於同日審理中另結稱，系爭建物關於磁磚部分，除門窗附近，
    其餘外觀圍牆大部分皆已完工，嗣因法院查封才未再繼續施作，查本院係於八十
    六年八月二日查封系爭建物，業如前述，惟據本院民事執行處於八十九年九月八
    日委託歐亞不動產鑑定股份有限公司鑑定系爭建物價值，依該公司於受託後所拍
    系爭建物外觀照片，系爭建物之一樓全未黏貼磁磚，有本院八十九年度執字第一
    一三九五號執行事件卷證卷附照片乙幀在卷可參，堪信原告果有委請證人徐金華
    繼續施作系爭建物，為何證人徐金華證稱之施作進度竟與實際之施作進度，亦有
    如此明顯之歧異？
五、綜上所述，原告三人是否有出資委請證人洪正尚及徐金華二人承包興建系爭建物
    ，要非無疑，是本件要難遽認為系爭建物為原告所有，從而，原告本於強制執行
    法第十五條之規定提起本件訴訟，為無理由，應予駁回。
六、據上論結，原告之訴為無理由，依民事訴訟法第七十八條，判決如主文。
中      華      民      國      九十    年     十二     月    二十四    日
                                        臺灣桃園地方法院民事第一庭
~B法      官  林信旭
右為正本係照原本作成
如對本判決上訴須於判決送達後廿日內向本院提出上訴狀
中      華      民      國      九十    年     十二     月    二十四    日
~B書  記  官  陳美年


司法院資訊處製作；財團法人民間司法改革基金會備份。
